最高法院刑事判決　　　　　　　　　　　　　　　九十三年度台上字第五一七一號
　　上　訴　人　甲○○
　　　　　　　　　　　　（另案在監執行）
右上訴人因違反毒品危害防制條例案件，不服台灣高等法院中華民國九十三年六月三
十日第二審判決（九十三年度上訴字第八一六號，起訴案號：台灣桃園地方法院檢察
署九十二年度偵字第四九八七號），提起上訴，本院判決如左：
    主  文
上訴駁回。
    理  由
按刑事訴訟法第三百七十七條規定：上訴於第三審法院，非以判決違背法令為理由，
不得為之。是提起第三審上訴，應以原判決違背法令為理由，係屬法定要件。如果上
訴理由狀並未依據卷內訴訟資料，具體指摘原判決不適用何種法則或如何適用不當，
或所指摘原判決違法情事，顯與法律規定得為第三審上訴理由之違法情形，不相適合
時，均應認其上訴為違背法律上之程式，予以駁回。本件原判決認定上訴人甲○○有
多次施用毒品前科，平日即購入多量之第一級毒品海洛因（下稱海洛因）及第二級毒
品安非他命（下稱安非他命）施用，其購入毒品時雖無營利之意思，但仍有待價而沽
之期待。爰警方於民國八十九年十一月二十三日晚間九時許，在桃園縣中壢市○○路
三二三號五樓查獲楊慧娥施用安非他命犯行，楊慧娥供出毒品來源，即在警方授意下
，撥打門號0000000000號行動電話佯以新台幣（下同）七千元向上訴人購
買安非他命半兩，同時以七千元購買海洛因半錢，囑其持往上開住處交貨。上訴人獲
悉後，即起意售賣圖利，旋於翌日（二十四日）凌晨一時許，攜帶海洛因二包（合計
淨重三點五五公克）、安非他命十一包（驗餘淨重一六八點五一公克）及其所有供秤
量毒品之電子秤一台，供分裝毒品之分裝瓢二支、分裝袋九十一個，供聯絡販毒所用
之0000000000號之行動電話一具，前往赴約，迨上訴人到達上開住處樓下
電梯門口，尚未交貨前，即遭埋伏之警員當場逮捕，而未得逞等情。已綜核全部卷證
資料，詳加斟酌論斷，敘明其所憑之證據及認定之理由，而以上訴人否認犯罪所持之
辯解為不足採，予以指駁綦詳，俱有卷存之證據資料可資覆按。從形式上觀察，並無
判決違背法令之情形存在。按毒品危害防制條例第四條第一、二項之販賣第一、二級
毒品罪，以行為人有營利之目的，而販入或賣出毒品或二者兼而有之之犯行者為其構
成要件。又行為人如原即有售賣毒品營利之意圖，雖係遭警設計誘捕致事實上不能完
成交易時，因行為人原即有售賣毒品之意思，客觀上又已著手於售賣之行為，自仍應
成立販賣毒品未遂罪，此與行為人原本無販毒營利之意思，因受調查犯罪之人之引誘
或教唆始起意售賣，即學理上所謂「陷害教唆」之情形有別。原判決以證人楊慧娥為
配合警方之誘捕行動，撥打上訴人之行動電話，佯稱購買毒品，上訴人基於意圖營利
之決意，將其原本供自行施用之海洛因二包、安非他命十一包持往約定地點交貨，尚
未交付，即為警當場查扣。認上訴人原本即有售賣毒品營利之意思，縱係遭警設計誘
捕致事實上不能完成買賣，然客觀上既已著手於售賣之行為，而以販賣第一級毒品未
遂罪論處，自屬正當合法。次查證據之取捨及證據之證明力如何，均屬事實審法院得
自由裁量、判斷之職權，苟其此項裁量、判斷，並不悖乎通常一般之人日常生活經驗
之定則或論理法則，又於判決內論敘其何以作此判斷之心證理由者，即不得任意指摘
其為違法，據為提起第三審上訴之合法理由。而認定犯罪事實所憑之證據，並不以直
接證據為限，間接證據亦包括在內，審理事實之法院綜合卷內之直接、間接證據，本
於推理作用，於通常一般之人均不致有所懷疑，得確信其為真實之程度者，即非不得
據之為有罪之認定。原判決認定證人楊慧娥在警方授意下，撥打行動電話佯向上訴人
各以七千元購買安非他命半兩、海洛因半錢，上訴人果攜帶前開毒品前來交易等情。
係綜合上訴人之部分自白、證人楊慧娥之證詞，暨扣案之毒品等直接、間接證據，本
於推理作用，為認定犯罪事實之基礎。其中關於上訴人有無營利之意圖？楊慧娥打電
話向上訴人佯購海洛因及安非他命數量各多少？價格各若干？警員楊朝賢、蔡鳴俊何
以在旁未聽聞楊慧娥談話之內容？扣案之分裝袋九十一個、分裝瓢二支為誰所有等事
項。此乃原審取捨證據及證據證明力判斷職權之合法行使，其所為判斷，尚無悖乎一
般經驗法則，自不得指為違法。至於證人即警員楊朝賢、蔡鳴俊何以在旁未聽聞楊慧
娥談話之內容，並不影響其犯罪之成立。另按除法律另有規定外，實施刑事訴訟程序
之公務員因違背法定程序取得之證據，其有無證據能力之認定，應審酌人權保障及公
共利益之均衡維護，刑事訴訟法第一百五十八條之四定有明文。警員楊朝賢於警訊中
對楊慧娥說﹕「如果沒有供出毒品上源，我們就要辦你販賣毒品罪」等語，楊慧娥乃
供出毒品之來源，因而查獲上訴人販賣毒品罪行。此乃警方為追查毒品來源之辦案方
式，雖有未當之處，然原審審酌被告基本人權之保障及國民健康之維護，認警方之辦
案方式稍有瑕疵，但其違反法定程序之情節尚非嚴重，仍認楊慧娥之警詢筆錄有證據
能力，自無違背上開證據法則。再按被告以外之人於偵查中向檢察官所為之陳述，除
顯有不可信之情況者外，得為證據；又被告以外之人於檢察事務官、司法警察官或司
法警察調查中所為之陳述，與審判中不符時，其先前之陳述具有較可信之特別情況，
且為證明犯罪事實存否所必要者，得為證據，刑事訴訟法第一百五十九條之一第二項
、之二分別定有明文。證人楊慧娥於檢警偵訊中一再指稱上訴人持毒品海洛因二包及
安非他命十一包至伊住處售賣，尚未交貨前，即為警當場查獲等語，嗣於審判中翻異
前詞，致先後供述不一。然原審本其自由心證，認檢警偵訊中之陳述較為可信，予以
採擇，乃其審判職權之合法行使，自不得指為違法。末查科刑判決所認定之事實，與
所採之證據，必須互相適合，否則即屬證據上理由矛盾，其判決當然為違背法令。原
判決事實認定上訴人將扣案之毒品海洛因二包（合計淨重三點五五克）持往楊慧娥住
處售賣，尚未交貨前，為警查獲。則該等毒品在未交貨前仍屬上訴人所有無訛。然桃
園縣警察局八德分局於八十九年十一月二十四日以德警分刑字第二三九七、二三九八
、二三九九、二四００號函移送台灣桃園地方法院檢察署，經該署編為「八九年度保
管字第八００二號扣押物品清單編號3.海洛因毛重四公克（即淨重三點五五克）」（
八十九年度偵字第一八二０一號卷第四一頁），卻將其所有人誤載為「楊慧娥、簡世
民」，顯係自行認定上訴人與楊慧娥已完成交易，將該等毒品歸屬楊慧娥所有之誤。
茲原判決並未將之引為認定犯罪事實之依據，即無認定事實與卷證資料不相符合之違
誤。至犯罪之時間，除有特殊情形外，並非構成犯罪事實之要素，有罪判決關於時間
之記載，旨在辨別犯罪之同一性。本件原判決關於證人楊慧娥在警方授意下，撥打行
動電話向上訴人佯購毒品之時間，已明白認定為八十九年十一月二十三日晚間九時許
，依此項記載，已達於可得確定之程度，而無礙於犯罪同一性之辨別，此與警方搜索
扣押筆錄所載搜索之時間係自同日晚間九時許起至十時許，並不衝突，並不以搜索完
峻後始打電話聯絡購買毒品為必要，尤不生違背法令之問題。上訴意旨置原判決上開
明確論斷於不顧，對原審取捨證據及證據證明力判斷之審判職權行使，任憑己見，或
就同一證據資料為相異之評價，或就不影響於判決本旨事項再為事實上之爭辯，均與
法律規定得為第三審上訴理由之違法情形，不相適合，其上訴為違背法律上之程式，
應予駁回。
據上論結，應依刑事訴訟法第三百九十五條前段，判決如主文。
中　　　華　　　民　　　國　　九十三　　年　　　十　　　月　　　七　　　日
                              最高法院刑事第四庭
                                  審判長法官  紀　俊　乾
                                        法官  黃　正　興
                                        法官  劉　介　民
                                        法官  陳　東　誥
                                        法官  林　秀　夫
      右正本證明與原本無異
                                              書  記  官
中　　　華　　　民　　　國　　九十三　　年　　　十　　　月　　 十一 　　日
                                                                        Ａ
